ACORDAO-COMPLETO-2434059

ACÓRDÃO 2389/2021 ATA 5/2021 - PRIMEIRA CÂMARA

VISTOS, relatados e discutidos estes autos de Tomada de Contas Especial instaurada pelo Ministério da Mulher, da Família e dos Direitos Humanos, em desfavor de Casa de Cultura da Comunidade Negra de Goiânia e Goiás (CNPJ: 04.510.156/0001-73) , em razão de não comprovação da regular aplicação dos recursos, no montante de R$ 200 mil, repassados pela União por meio do Convênio 23801257.2008.72764, registro Siafi 650.683, firmado entre a Secretaria Especial de Políticas de Promoção da Igualdade Racial e a referida Entidade, e que teve por objeto fornecer apoio financeiro para a popularização das políticas públicas de promoção da igualdade racial no Estado de Goiás, 
ACORDAM os Ministros do Tribunal de Contas da União, reunidos em sessão da 1ª Câmara, ante as razões expostas pelo Relator, em:
9.1. julgar irregulares as contas da Casa de Cultura da Comunidade Negra de Goiânia e Goiás (CNPJ 04.510.156/0001-73) , com fundamento nos arts. 1º, inciso I, 16, inciso III, alíneas "b" e "c", da Lei 8.443/1992, c/c os arts. 19 e 23, inciso III, da mesma Lei, e com arts. 1º, inciso I, 209, inciso II e III, 210 e 214, inciso III, do Regimento Interno, condenando-a ao pagamento das importâncias a seguir especificadas, fixando-lhe o prazo de quinze dias, a contar da notificação, para que comprove, perante o Tribunal, o recolhimento da dívida aos cofres do Tesouro Nacional, atualizada monetariamente e acrescida dos juros de mora, calculada a partir da datas discriminadas, até a data da efetiva quitação do débito, descontado o crédito também especificado, nos termos do art. 23, inciso III, alínea "a", da citada Lei, c/c o art. 214, inciso III, alínea "a", do Regimento Interno do TCU, na forma prevista na legislação em vigor:
	Data de ocorrência
	Valor histórico (R$) 
	Tipo da parcela

	8/6/2009
	200.000,00
	Débito

	17/5/2010
	605,28
	Crédito

9.2. autorizar, desde logo, a cobrança judicial da dívida, caso não atendida a notificação, na forma do disposto no art. 28, inciso II, da Lei 8.443/1992; e
9.3. enviar cópia deste Acórdão à entidade responsável e ao Ministério da Mulher, da Família e dos Direito Humanos, para ciência; e à Procuradoria da República no Estado de Goiás, nos termos do § 3º do art. 16, da Lei 8.443/1992, c/c o § 7º do art. 209, do Regimento Interno do TCU, para conhecimento e adoção das medidas que entender cabíveis.

Tomada de Contas Especial instaurada pelo Ministério da Mulher, da Família e dos Direitos Humanos em razão de não comprovação da regular aplicação dos recursos repassados pela União,  firmado com a Secretaria de Políticas de Promoção da Igualdade Racial, Siafi/Siconv 650683, função DIREITOS DA CIDADANIA, que teve como objeto: Apoio financeiro para a popularização das políticas públicas de promoção da igualdade racial no Estado de Goiás.

Primeira Câmara

3. Responsável: Casa de Cultura da Comunidade Negra de Goiânia e Goiás (04.510.156/0001-73).

13.1. Ministros presentes: Walton Alencar Rodrigues (Presidente), Benjamin Zymler, Vital do Rêgo e Jorge Oliveira.
13.2. Ministros-Substitutos presentes: Augusto Sherman Cavalcanti (Relator) e Weder de Oliveira.

ACORDAO-COMPLETO-2481655

Acórdão 10734/2021 - Primeira Câmara

AUGUSTO SHERMAN

Adoto como relatório a instrução lançada aos autos pela SecexTCE (peça 61) :
	"INTRODUÇÃO
Cuidam os autos de tomada de contas especial instaurada por Ministério da Mulher, da Família e dos Direitos Humanos, em desfavor de Casa de Cultura da Comunidade Negra de Goiânia e Goiás (CNPJ: 04.510.156/0001-73) , em razão de não comprovação da regular aplicação dos recursos repassados pela União realizadas por meio do Convênio 23801257200872764, registro Siafi 650683, (peça 8) firmado entre o Sec.de Políticas de Promoção da Igualdade Racial e Casa de Cultura da Comunidade Negra de Goiânia e Goiás, e que tinha por objeto o instrumento descrito como 'Objeto: Apoio financeiro para a popularização das políticas públicas de promoção da igualdade racial no estado de Goiás.
HISTÓRICO
Em 28/11/2017, com fundamento na IN/TCU 71/2012, alterada pela IN/TCU 76/2016 e DN/TCU 155/2016, o dirigente da instituição Ministério da Mulher, da Família e dos Direitos Humanos autorizou a instauração da tomada de contas especial (peça 29) . O processo foi registrado no sistema e-TCE com o número 400/2018.
O Convênio 23801257200872764, registro Siafi 650683, foi firmado no valor de R$ 206.186,00, sendo R$ 200.000,00 à conta do concedente e R$ 6.186,00 referentes à contrapartida do convenente. Teve vigência de 31/12/2008 a 2/12/2009, com prazo para apresentação da prestação de contas em 2/1/2010. Os repasses efetivos da União totalizaram R$ 200.000,00 (peça 9) .
A prestação de contas e complementações enviadas foram analisadas por meio dos documentos constantes nas peças 13, 14, 30, 31 e 32.
	O fundamento para a instauração da Tomada de Contas Especial, conforme consignado na matriz de responsabilização elaborada pelo tomador de contas, foi a constatação da seguinte irregularidade: 
Irregularidade na documentação exigida para a prestação de contas no que se refere a execução financeira.
Os responsáveis arrolados na fase interna foram devidamente comunicados e, diante da ausência de justificativas suficientes para elidir a irregularidade e da não devolução dos recursos, instaurou-se a tomada de contas especial.
	No relatório (peça 38) , o tomador de contas concluiu que o prejuízo importaria no valor original de R$ 199.394,72, imputando-se a responsabilidade a Casa de Cultura da Comunidade Negra de Goiânia e Goiás, na condição de contratado e Osvaldo Camilo de Oliveira, falecido, Presidente, no período de 5/11/2008 a 10/12/2009, na condição de dirigente. 
	Em 23/8/2019, a Controladoria-Geral da União emitiu o relatório de auditoria (peça 39) , em concordância com o relatório do tomador de contas. O certificado de auditoria e o parecer do dirigente do órgão de controle interno concluíram pela irregularidade das presentes contas (peças 40 e 41) .
	Em 30/8/2019, o ministro responsável pela área atestou haver tomado conhecimento das conclusões contidas no relatório e certificado de auditoria, bem como do parecer conclusivo do dirigente do órgão de controle interno, manifestando-se pela irregularidade das contas, e determinou o encaminhamento do processo ao Tribunal de Contas da União (peça 42) .
Na instrução inicial (peça 45) , analisando-se os documentos nos autos, concluiu-se pela necessidade de realização de citação para as irregularidades abaixo: 
Irregularidade 1: ausência parcial de documentação de prestação de contas.
	Evidências da irregularidade: documentos técnicos presentes nas peças 32, 12, 19, 22, 13, 8, 31, 30, 23, 18, 24, 33 e 20.
	Normas infringidas: Art. 37, caput, c/c o art. 70, parágrafo único, da Constituição Federal de 1988; art. 93, do Decreto-lei 200, de 25 de fevereiro de 1967; art. 50, § 2º, inciso II e §3º, da Portaria Interministerial 127/2008, e Termo do Convênio, cláusula nona, item VIII.
	Débitos relacionados ao responsável Casa de Cultura da Comunidade Negra de Goiânia e Goiás (CNPJ: 04.510.156/0001-73) :
	Data de ocorrência
	Valor histórico (R$) 
	Identificador da parcela

	8/6/2009
	200.000,00
	D1

	17/5/2010
	605,28
	C1

	Cofre credor: Tesouro Nacional.
	Responsável: Casa de Cultura da Comunidade Negra de Goiânia e Goiás (CNPJ: 04.510.156/0001-73) .
Conduta: na parcela D1 - não comprovar o nexo de causalidade entre os recursos transferidos e as despesas efetuadas.
Nexo de causalidade: A não apresentação de documentos que comprovassem a execução física e financeira dos itens previstos no plano de trabalho resultou na presunção de dano ao erário.
Culpabilidade: não há excludentes de ilicitude, de culpabilidade e de punibilidade; é razoável supor que o administrador responsável pela pessoa jurídica tinha consciência da ilicitude de sua conduta; era exigível conduta diversa da praticada, qual seja, comprovar por meio de documentos a efetiva execução física e financeira de todos os itens previstos no plano de trabalho. 
Encaminhamento: citação.
	Apesar de o tomador de contas haver incluído Osvaldo Camilo de Oliveira como responsável neste processo, após análise realizada sobre a documentação acostada aos autos, conclui-se que sua responsabilidade deve ser excluída, uma vez que ele já faleceu e o espólio não foi notificado, conforme consta nos parágrafos 15 e 16 da instrução anterior.
Em cumprimento ao pronunciamento da unidade (peça 47) , foi efetuada citação do responsável, nos moldes adiante:
 Casa de Cultura da Comunidade Negra de Goiânia e Goiás - promovida a citação do responsável, conforme delineado adiante:
	Comunicação: Ofício 18009/2020 - Seproc (peça 50) 
Data da Expedição: 7/5/2020
Data da Ciência: não houve (Ausente) (peça 52) 
Observação: Ofício enviado para o endereço do responsável, conforme pesquisa de endereço no sistema da Receita Federal.
	
	Comunicação: Ofício 18010/2020 - Seproc (peça 49) 
Data da Expedição: 7/5/2020
Data da Ciência: 8/5/2020 (peça 51) 
Nome Recebedor: Berenice Assis Vieira
Observação: Ofício enviado para o endereço do responsável, conforme pesquisa de endereço nos sistemas corporativos do TCU.
Fim do prazo para a defesa: 23/5/2020
	
Conforme Despacho de Conclusão das Comunicações Processuais (peça 60) , as providências inerentes às comunicações processuais foram concluídas. 
Transcorrido o prazo regimental, o responsável Casa de Cultura da Comunidade Negra de Goiânia e Goiás apresentou defesa, que será analisada na seção Exame Técnico.
ANÁLISE DOS PRESSUPOSTOS DE PROCEDIBILIDADE DA IN/TCU 71/2012
Apreciação do Prejuízo ao Contraditório e Ampla Defesa
	Verifica-se que não houve o transcurso de mais de dez anos desde o fato gerador sem que tenha havido a notificação do responsável pela autoridade administrativa federal competente (art. 6º, inciso II, c/c art. 19 da IN/TCU 71/2012, modificada pela IN/TCU 76/2016) , uma vez que o fato gerador da irregularidade sancionada ocorreu em 8/6/2009, e o responsável foi notificado sobre a irregularidade pela autoridade administrativa competente conforme abaixo:
0. Casa de Cultura da Comunidade Negra de Goiânia e Goiás foi notificada na data de 17/7/2015 (peça 19, p. 2) , por meio do Ofício140/2015/COTV/GEÒFT/SEPLAN/SEPPIR/PR.
Valor de Constituição da TCE 	
	Verifica-se, ainda, que o valor atualizado do débito apurado (sem juros) em 1/1/2017 é de R$ 322.229,07, portanto superior ao limite mínimo de R$ 100.000,00, na forma estabelecida conforme os arts. 6º, inciso I, e 19 da IN/TCU 71/2012, modificada pela IN/TCU 76/2016. 
OUTROS PROCESSOS/DÉBITOS NOS SISTEMAS DO TCU COM OS MESMOS RESPONSÁVEIS
	Informa-se que foi encontrado processo no Tribunal com o mesmo responsável:
	Responsável
	Processos

	Casa de Cultura da Comunidade Negra de Goiânia e Goiás
	Processo 021.178/2018-6 [TCE, aberto, 'Tomada de Contas Especial instaurado pelo Ministério da Justiça em razão da impugnação parcial de despesas do Convênio nº 23/2006, celebrado com a Casa de Cultura da Comunidade Negra de Goiânia e Goiás - CACUNE']

	A tomada de contas especial está, assim, devidamente constituída e em condição de ser instruída.
EXAME TÉCNICO
Da defesa do responsável Casa de Cultura da Comunidade Negra de Goiânia e Goiás
O responsável Casa de Cultura da Comunidade Negra de Goiânia e Goiás apresentou defesa, que passa a ser analisada em seguida:
Argumento 1 (peça 54, p. 3 e peça 56) :
O representante da responsável, José Eduardo da Silva Batista Brasileiro, argumenta que ele não fazia parte da entidade convenente à época dos fatos. Portanto, ele não foi o responsável pela irregularidade em questão, uma vez que não exerceu quaisquer atos na execução do objeto da avença.
Análise do argumento 1: 
Compulsando os autos, verifica-se que José Eduardo da Silva Batista Brasileiro não fazia parte da entidade quando o ilícito foi cometido. Conforme identificado à peça 56, aquele defendente não foi gestor no período de 2008 e 2009, de modo que as despesas, executadas no período de 1/1/2008 a 31/12/2009, não foram executadas sob a sua gestão ou responsabilidade. 
Em se tratando de responsabilidade pela gestão dos recursos da entidade nos autos, a jurisprudência do TCU é pacífica no sentido de que a responsabilidade do gestor pelos débitos causados ao erário advém da responsabilidade do gestor que presidia a entidade à época da gestão dos recursos.
Ficou demonstrado que José Eduardo da Silva Batista Brasileiro não era representante da entidade à época dos fatos. No entanto, observa-se que ele não foi citado nos autos, de maneira pessoal, mas, apenas, como representante da entidade. De modo que, sua defesa foi analisada em função de possível aproveitamento para a entidade. 
Contudo, seus argumentos se ativeram à demonstração de exclusão de sua responsabilidade pessoal. Portanto, não trouxe elementos suficientes que pudessem ser aproveitados na defesa da entidade. 
Desse modo, permanece a responsabilidade da entidade, não se acatando seus argumentos.
Argumento 2 (peça 53, p. 3-6) :
O responsável alega que o longo decurso de tempo dos fatos imputados prejudicou o direito ao contraditório e à ampla defesa.
Análise do argumento 2: 
Trata-se de alegação meramente retórica e desacompanhada de qualquer elemento que as revestissem de plausibilidade mínima. Não foram apresentados quaisquer elementos que pudessem afastar a irregularidade ou o dano.
O defendente não foi citado nos autos, de maneira pessoal, mas, como representante da entidade. De modo que, sua defesa foi analisada em função de possível aproveitamento para a entidade. Contudo, seu argumento de prejuízo ao contraditório e ampla defesa, com relação à entidade não prospera, uma vez que a entidade havia sido notificada das irregularidades ainda na fase interna, conforme item 16.1 desta. Portanto, não trouxe elementos suficientes que pudessem ser aproveitados em defesa da entidade. 
Desse modo, permanece a responsabilidade da entidade, não se acatando o argumento de defesa.
Argumento 3 (peça 54, p. 7-8) :
O responsável alega que não houve má fé ou dolo do responsável que pudessem causar dano ao erário, devendo ser observado os princípios da proporcionalidade e razoabilidade na aplicação da pena.
Análise do argumento 3: 
Trata-se de alegação meramente retórica e desacompanhada de qualquer elemento que as revestissem de plausibilidade mínima. Não foram apresentados quaisquer elementos que pudessem afastar a irregularidade ou o dano.
As matérias sujeitas ao controle do Tribunal de Contas não são vinculadas a uma conduta dolosa do agente, basta a existência do elemento culpa por ação ou omissão, tendo em vista que a responsabilidade imputada aos responsáveis decorre do fato de que a eles recai a obrigação de comprovarem a boa e regular aplicação dos recursos públicos, por força do que dispõe o parágrafo único do art. 70 da Constituição Federal, e o art. 93 do Decreto-Lei 200/1967. 
Neste contexto, a possível ausência de dolo ou de locupletamento do gestor faltoso não o exime de reparar o dano causado ao erário, haja vista não se tratar de sanção a ele imposta, mas, o dever recompor os prejuízos decorrentes de sua ação ou omissão. A jurisprudência do Tribunal é vasta neste sentido, a exemplo dos Acórdão 1517/2012-TCU-Primeira Câmara, Relator Ministro Valmir Campelo, 10851/2018-Primeira Câmara, Relator Ministro Bruno Dantas, 2090/2018-Plenário, Relator Ministro José Múcio Monteiro.
É cediço que o Tribunal de Contas da União em relação aos seus julgados leva-se em conta a aplicação do princípio da proporcionalidade e da razoabilidade.
Tal assertiva é de fácil averiguação, com aplicação consolidada nesta Corte de Contas, conforme se verifica nos Acórdão 3361/2015-TCU-Segunda Câmara-Relator Raimundo Carreiro; 1397/2014-TCU- Plenário-Relatora Ana Arraes; 10607/2011-TCU-2ª Câmara-Relator Augusto Nardes e 6484/2020-TCU-1ª Câmara-Relator Vital do Rego.
Desse modo, em obediência aos princípios da proporcionalidade e da razoabilidade, o gestor deve fornecer todas as provas da regular aplicação dos recursos sob sua responsabilidade, em conformidade com os normativos vigentes e reiterada jurisprudência do TCU.
No caso em comento, a responsabilização do gestor não decorre de qualquer conduta de má-fé ou dolosa, mas do dever de prestar contas dos recursos recebidos por meio do convênio em questão, cujo débito correspondente é presumido, ante a não comprovação da correta e regular aplicação desses recursos.
Assim, ante a obrigação da entidade quanto ao dever de prestar contas dos recursos recebidos, não se acata o argumento do responsável.
Argumento 4 (peça 54, p. 7) :
O responsável alega que não houve, da sua parte, descaso, proveito próprio, benefício a terceiros ou má-fé na gestão dos recursos públicos.
Análise do argumento 4: 
Trata-se de alegação meramente retórica e desacompanhada de qualquer elemento que as revestissem de plausibilidade mínima. Não foram apresentados quaisquer elementos que pudessem afastar a irregularidade ou o dano.
A jurisprudência do TCU há muito se consolidou no sentido que incumbe ao gestor o ônus de produzir as evidências necessárias para comprovar o bom e regular emprego dos recursos públicos, em consonância às disposições contidas no art. 70, parágrafo único, da Constituição Federal, e no art. 93 do Decreto-Lei 200/1967. Dentre os inúmeros julgados nesse sentido, destaca-se excerto do voto condutor do Acórdão 2435/2015-TCU-Plenário, proferido pela Exma. Ministra Ana Arraes, nos termos que se seguem:
	8. Acompanho os pareceres, uma vez que não ficou comprovado o nexo de causalidade entre a documentação juntada aos autos e o objeto do convênio supostamente executado. Como consignou o MPTCU, não basta demonstrar a execução de um determinado objeto. É dever do gestor público, em especial em tomada de contas especial, aduzir elementos probatórios consistentes, coerentes e suficientes, hábeis a demonstrar, de forma inequívoca, o bom e correto emprego das verbas geridas, de acordo com as normas pertinentes.
	9. O art. 30 da Instrução Normativa STN 1/1997, que regulamentava a aplicação de recursos transferidos por meio de convênio à época, determinava expressamente que as despesas serão comprovadas mediante documentos originais fiscais ou equivalentes, devendo as faturas, recibos, notas fiscais e quaisquer outros documentos comprobatórios serem emitidos em nome do convenente ou do executor, se for o caso, devidamente identificados com referência ao título e número do convênio.
Nessa mesma linha, é oportuno destacar os ensinamentos do Ministro Ubiratan Aguiar, em sua obra 'Convênios e Tomadas de Contas Especiais', verbis:
	Para comprovar a boa aplicação dos recursos é necessária a existência de uma série de nexos: o extrato bancário deve coincidir com a relação de pagamentos efetuados, que deve refletir as notas fiscais devidamente identificadas com o número do convênio, que devem ser coincidentes com a vigência do convênio e com as datas dos desembolsos ocorridos na conta específica. (In Convênios e Tomadas de Contas Especiais: manual prático, 2ª ed. rev. e ampl., Ubiratan Aguiar et. al. Belo Horizonte: Fórum, 2005, p.43) .
Destarte, se o gestor não comprovar a boa e regular aplicação dos recursos públicos que estão sob sua tutela gerencial, a ele será imputado o débito correspondente e a multa aplicável ao caso concreto. Trata-se, em verdade, da culpa presumida, pela incidência da culpa contra a legalidade, tendo em vista tratar-se de atos dos responsáveis que descumpriram a norma legal.
Da análise procedida acima, verifica-se que os argumentos de defesa não foram suficientes para elidir a irregularidade pela qual está sendo responsabilizado, de forma que devem ser rejeitados.
Não há elementos para que se possa efetivamente aferir e reconhecer a ocorrência de boa-fé na conduta de Casa de Cultura da Comunidade Negra de Goiânia e Goiás, podendo este Tribunal, desde logo, proferir o julgamento de mérito pela irregularidade das contas, conforme os termos dos §§ 2º e 6º do art. 202 do Regimento Interno do TCU, condenando-se o responsável ao débito apurado e aplicando-lhe a multa prevista no art. 57, da Lei 8.443/1992. Ressalta-se que a análise da boa-fé relativa a pessoa jurídica de direito privado é realizada considerando as condutas de seus administradores, uma vez que os atos destes obrigam a pessoa jurídica, desde que exercidos nos limites dos poderes definidos no ato constitutivo do ente, nos termos do art. 47 do Código Civil (Acórdão 1723/2016-TCU-Plenário, Ministro-Relator Raimundo Carrero) .
Dos demais requerimentos do responsável Casa de Cultura da Comunidade Negra de Goiânia e Goiás
Além dos argumentos apresentados em suas alegações de defesa, ele requer ainda o seguinte:
O arquivamento do processo, por manifestar aprovação técnica do convênio e regularidade parcial das contas.
Análise
Quanto aos requerimentos reproduzidos anteriormente, ante os fatos apurados no exame técnico, não há razões ou fundamentos para seu acatamento tendo em vista que:
Embora tenha sido comprovada a execução física do convênio, restou não demonstrada a sua execução financeira.
Prescrição da Pretensão Punitiva
	Vale ressaltar que a pretensão punitiva do TCU, conforme Acórdão 1441/2016-TCU-Plenário, Relator: Benjamin Zymler, que uniformizou a jurisprudência acerca dessa questão, subordina-se ao prazo geral de prescrição indicado no art. 205 do Código Civil, que é de dez anos, contado da data de ocorrência da irregularidade sancionada, nos termos do art. 189 do Código Civil, sendo este prazo interrompido pelo ato que ordenar a citação, a audiência ou a oitiva do responsável.
No caso em exame, ocorreu a prescrição, uma vez que a irregularidade sancionada ocorreu em 8/6/2009, e o ato de ordenação da citação ocorreu em 26/4/2020.
CONCLUSÃO
	Em face da análise promovida na seção 'Exame Técnico', propõe-se rejeitar as alegações de defesa de Casa de Cultura da Comunidade Negra de Goiânia e Goiás, uma vez que não foram suficientes para sanar as irregularidades a ele atribuídas e nem afastar o débito apurado. Ademais, inexistem nos autos elementos que demonstrem a boa-fé do responsável ou a ocorrência de outras excludentes de culpabilidade.
Vale ressaltar que a jurisprudência pacífica nesta Corte é no sentido da imprescritibilidade das ações de ressarcimento ao erário (Súmula TCU 282) . Dessa forma, identificado dano ao erário, devese instaurar e julgar o processo de tomada de contas especial para responsabilizar seus agentes causadores, respeitando o direito ao contraditório e à ampla defesa, independentemente de quando ocorreram os atos impugnados.
Verifica-se também que houve a prescrição da pretensão punitiva, conforme análise já realizada.
	Tendo em vista que não constam dos autos elementos que permitam reconhecer a boa-fé do responsável, sugere-se que as suas contas sejam julgadas irregulares, nos termos do art. 202, § 6º, do Regimento Interno do TCU, com a imputação do débito atualizado monetariamente e acrescido de juros de mora, nos termos do art. 202, §1º do Regimento Interno do TCU, descontado o valor eventualmente recolhido.
Por fim, como não houve elementos que pudessem modificar o entendimento acerca das irregularidades em apuração, mantém-se a matriz de responsabilização presente na peça 44.
PROPOSTA DE ENCAMINHAMENTO
Diante do exposto, submetemos os autos à consideração superior, propondo ao Tribunal:
rejeitar as alegações de defesa apresentadas pelo responsável Casa de Cultura da Comunidade Negra de Goiânia e Goiás (CNPJ: 04.510.156/0001-73) ; 
excluir da relação processual Osvaldo Camilo de Oliveira;
julgar irregulares, nos termos dos arts. 1º, inciso I, 16, inciso III, alíneas b e c, da Lei 8.443/1992, c/c os arts. 19 e 23, inciso III, da mesma Lei, as contas do responsável Casa de Cultura da Comunidade Negra de Goiânia e Goiás (CNPJ: 04.510.156/0001-73) , condenando-o ao pagamento da importância a seguir especificada, atualizada monetariamente e acrescida dos juros de mora, calculada a partir da data discriminada até a data da efetiva quitação do débito, fixando-lhe o prazo de quinze dias, para que comprove, perante o Tribunal, o recolhimento da referida quantia aos cofres do Tesouro Nacional, nos termos do art. 23, inciso III, alínea 'a', da citada lei, c/c o art. 214, inciso III, alínea 'a', do Regimento Interno do TCU.  
		Débitos relacionados ao responsável Casa de Cultura da Comunidade Negra de Goiânia e Goiás (CNPJ: 04.510.156/0001-73) :
	Data de ocorrência
	Valor histórico (R$) 
	Tipo da parcela

	8/6/2009
	200.000,00
	Débito

	17/5/2010
	605,28
	Crédito

					Valor atualizado do débito (com juros) em 3/8/2020: R$ 496.312,95
autorizar, desde logo, a cobrança judicial das dívidas, caso não atendidas a notificação, na forma do disposto no art. 28, inciso II, da Lei 8.443/1992;
autorizar também, desde logo, se requerido, com fundamento no art. 28, inciso I, da Lei 8.443, de 1992, c/c o art. 217, §§ 1º e 2º do Regimento Interno do TCU, o parcelamento da (s) dívida (s) em até 36 parcelas, incidindo, sobre cada parcela, corrigida monetariamente, os correspondentes acréscimos legais, fixando-lhe o prazo de quinze dias, a contar do recebimento da notificação, para comprovar, perante o Tribunal, o recolhimento da primeira parcela, e de trinta dias, a contar da parcela anterior, para comprovar os recolhimentos das demais parcelas, devendo incidir, sobre cada valor mensal, atualizado monetariamente, os juros de mora devidos, no caso do débito, na forma prevista na legislação em vigor, alertando o responsável de que a falta de comprovação do recolhimento de qualquer parcela importará o vencimento antecipado do saldo devedor, nos termos do § 2º do art. 217 do Regimento Interno deste Tribunal; 
enviar cópia do Acórdão a ser prolatado, bem como do Relatório e do Voto que o fundamentarem à Procuradoria da República no Estado de GO, nos termos do à § 3º do art. 16 da Lei 8.443/1992, c/c o § 7º do art. 209 do Regimento Interno do TCU, para adoção das medidas cabíveis; e
enviar cópia do Acórdão que vier a ser proferido ao Ministério da Mulher, da Família e dos Direitos Humanos e ao responsável, para ciência, informando que a presente deliberação, acompanhada do Relatório e do Voto que a fundamenta, está disponível para a consulta no endereço www.tcu.gov.br/acordaos, além de esclarecer que, caso requerido, o TCU poderá fornecer sem custos as correspondentes cópias, de forma impressa."
2.	O Sr. Secretário da SecexTCE manifestou-se de acordo com as análises e propostas contidas a instrução (peça 63) , com as quais também concordou o representante do MP/TCU (peça 64) .
	É o relatório.

Alexandre Melo Soares (OAB/DF 24.518) e Beatriz Cruz da Silva (OAB/DF 24.967), ambos representando a Casa de Cultura da Comunidade Negra de Goiânia e Goiás.

Subprocurador-Geral Paulo Soares Bugarin.

TOMADA DE CONTAS ESPECIAL. INDÍCIOS DE IRREGULARIDADES NA APLICAÇÃO DOS RECURSOS REPASSADOS PELA SECRETARIA ESPECIAL DE POLÍTICAS DE PROMOÇÃO DA IGUALDADE RACIAL/MINISTÉRIO DA MULHER, DA FAMÍLIA E DOS DIREITOS HUMANOS, POR MEIO DE CONVÊNIO, À CASA DE CULTURA DA COMUNIDADE NEGRA DE GOIÂNIA E GOIÁS. CITAÇÃO DA ENTIDADE CONVENIADA. REJEIÇÃO DAS ALEGAÇÕES DE DEFESA. AUSÊNCIA DE COMPROVAÇÃO DA APLICAÇÃO DOS RECURSOS NAS FINALIDADES PREVISTAS. PRESCRIÇÃO DA PRETENSÃO PUNITIVA. CONTAS IRREGULARES. IMPUTAÇÃO DE DÉBITO À ENTIDADE RESPONSÁVEL.

TOMADA DE CONTAS ESPECIAL (TCE)

Secretaria de Controle Externo de Tomada de Contas Especial - SecexTCE.

Tratam os autos de Tomada de Contas Especial instaurada por Ministério da Mulher, da Família e dos Direitos Humanos, em desfavor de Casa de Cultura da Comunidade Negra de Goiânia e Goiás (CNPJ: 04.510.156/0001-73) , em razão de não comprovação da regular aplicação dos recursos, no montante de R$ 200 mil, repassados pela União por meio do Convênio 23801257200872764, registro Siafi 650683, firmado entre a Secretaria de Políticas de Promoção da Igualdade Racial e a referida Entidade, e que teve por objeto fornecer apoio financeiro para a popularização das políticas públicas de promoção da igualdade racial no Estado de Goiás (§§ 1º a 3º da instrução da unidade técnica, peça 61) .
Antecipo que acolho as análises e conclusões contidas na instrução da SecexTCE como razões de decidir. Uma vez que integralmente transcritas para o relatório que precede esta deliberação, abstenho-me de repetir tais análises, sem prejuízo do sumário que apresento a seguir.
Conforme relatado, o Ministério da Mulher, da Família e dos Direitos Humanos identificou e notificou a entidade responsável e seu presidente (§§ 4º a 7º da instrução) a respeito de irregularidades na documentação exigida (ausência de parcial de documentos essenciais) , no processo de prestação de contas, acerca da execução financeira do montante de R$ 199.394,72 (uma vez que há crédito no valor de R$ 605,28) . O Relatório do Tomador de Contas, o Relatório de Auditoria, o Certificado de Auditoria e o parecer do Dirigente do Órgão de Controle Interno concluíram pela irregularidade das contas e pela imputação de débito equivalente ao montante repassado, conclusões essas que foram levadas ao conhecimento do Ministro responsável pela área (§§ 8º a 9º da instrução) .
Já nesta Corte, a unidade técnica procedeu à regular citação da entidade conveniada pela não comprovação do nexo de causalidade entre os recursos transferidos e as despesas alegadamente efetuadas, mas excluiu a citação do referido gestor, em razão de já ter falecido há mais de 10 anos e de não ter sido realizada, no período, a notificação ou citação do espólio ou do eventual inventariante, o que traria prejuízo à defesa em razão do tempo transcorrido (§§ 10 a 14 da instrução, peça 61) .
Analisando as alegações de defesa apresentadas pelo atual gestor da entidade, a unidade técnica afastou os argumentos da seguinte forma (§§ 20 a 30 da instrução) :
	a) "o longo decurso de tempo prejudica o contraditório e a ampla defesa" - considerando que a entidade poderia ter apresentado alegações de defesa quando notificada na fase interna da TCE; e
	b) "não houve aproveitamento pessoal, benefício pessoal ou má-fé na gestão dos recursos" - considerando que a mera alegação, desacompanhada de documentos com capacidade de demonstrar a adequada e integral aplicação dos recursos, não tem o condão de eximir a entidade.
Frente a essas informações,  e considerando que não foram apresentados documentos essenciais à demonstração da correta utilização dos recursos repassados em suas finalidades previstas, e, ainda, que inexistem nos autos elementos capazes de levar à conclusão de ocorrência de boa-fé na gestão dos recursos públicos; é de se concordar com as propostas apresentadas pela SecexTCE, endossadas pelo Representante do MP/TCU em seu parecer, no sentido do julgamento da presente TCE pela irregularidade, com imputação, à entidade, de débito equivalente ao montante repassado (abatido o crédito existente) , corrigido na forma da lei e acrescido dos encargos legais; sem, entretanto, aplicação de qualquer multa, em razão da ocorrência da prescrição punitiva pelo decurso do tempo (§§ 33 a 39 da instrução) .
	Assim, concordando com as propostas uniformes apresentadas pela unidade técnica (§ 40, e subitens, da instrução e peças 62 e 63) , acolhidas pelo MP/TCU (peça 64) , manifesto-me por que o Tribunal adote o Acórdão que ora submeto à deliberação deste Colegiado.
TCU, Sala das Sessões Ministro Luciano Brandão Alves de Souza, em 2 de março de 2021.
AUGUSTO SHERMAN CAVALCANTI 
Relator